臺灣新北地方法院刑事判決　　　　　　110年度審簡上字第8號
上　訴　人
即　被　告　鄒尚軒





選任辯護人　林垕君律師
上列上訴人即被告因傷害案件，不服本院中華民國109 年11月17
日109 年度審簡字第896 號刑事簡易判決（偵查案號：109 年度
調偵字第342 號），提起上訴，本院管轄之第二審合議庭判決如
下：
    主  文
上訴駁回。
鄒尚軒緩刑貳年，緩刑期間付保護管束，並應向檢察官指定之政
府機關、政府機構、行政法人、社區或其他符合公益目的之機構
或團體提供肆拾小時之義務勞務。
    事  實
壹、鄒尚軒與女友陳珮凌於民國108 年4 月19日19時許，分別騎
    乘機車與電動自行車，沿新北市泰山區泰林路2 段往林口方
    向行駛，至同路段561 號前等待直行車通過後採行迴轉，適
    有方家蓁及男友蘇鈺勝各自騎乘機車沿同路段對向前進，方
    家蓁因認陳珮凌騎乘電動自行車之迴轉行為讓其受到驚嚇，
    而將上情告知蘇鈺勝後，蘇鈺勝即持車上放置之球棒1 支，
    趨近將電動自行車停放路旁之陳珮凌，欲對之理論，而鄒尚
    軒及方家蓁見狀亦分別靠近陳珮凌、蘇鈺勝所在位置，同時
    加入爭執，過程中方家蓁不滿鄒尚軒之言行，突然將蘇鈺勝
    所持之球棒取下，基於傷害之犯意，旋即朝鄒尚軒正面揮擊
    ，致鄒尚軒受有頭部鈍傷、雙上肢多處擦挫傷、雙前臂挫傷
    、頭部挫傷、腦震盪等傷害（方家蓁所犯傷害罪，業經本院
    以109 年度審簡字第896 號刑事簡易判決判處拘役40日確定
    ，並於110 年3 月29日易科罰金執行完畢），而鄒尚軒遭受
    方家蓁持球棒揮擊後，亦不甘突遭對方攻擊，憑藉其肢體氣
    力之優勢（身高183 公分，體重約90公斤），基於出手反擊
    之傷害犯意，徒手對方家蓁進行攻擊，亦致方家蓁受有上唇
    瘀腫挫傷、右手掌、手臂、右上臂、右手腕瘀青挫傷等傷害
    。警方據報於同日19時35分許趕至現場，扣得方家蓁所持前
    述球棒，進而查悉上情。
貳、案經鄒尚軒訴由新北市政府警察局林口分局報告臺灣新北地
    方檢察署檢察官偵查起訴。
    理  由
壹、證據能力部分：
    按被告以外之人於審判外之陳述，雖不符前4 條之規定，而
    經當事人於審判程序同意作為證據，法院審酌該言詞陳述或
    書面陳述作成時之情況，認為適當者，亦得為證據，刑事訴
    訟法第159 條之5 第1 項定有明文。查本件認定事實所引用
    之卷內證據資料，除原已符同法第159 條之1 至第159 條之
    4 規定，以及法律另有規定等傳聞法則例外規定，而得作為
    證據外，並無證據證明係公務員違背法定程式所取得，而檢
    察官、上訴人即被告鄒尚軒及辯護人於本院行準備程序時，
    均同意有證據能力（參110 年度審簡上字第8 號卷【下稱本
    院卷】第67頁），且本院審酌前揭陳述作成時之情況，並無
    違法取證之瑕疵，亦認以之作為證據為適當，是本件有關被
    告以外之人於審判外之言詞或書面陳述等供述證據，依前揭
    法條意旨，自均認有證據能力。至於判決引用之書證、物證
    ，則核無非法取證之情形，且經審理期日依法進行相關之調
    查程序，亦堪認有證據能力。
貳、實體部分：
一、訊據被告固不否認於案發時地，因同行之陳珮凌與告訴人方
    家蓁發生行車糾紛，經其與蘇鈺勝分別加入理論而爆發口角
    爭執，告訴人復持球棒對其攻擊等情，惟矢口否認有何被訴
    傷害犯行，辯稱：告訴人持球棒對其毆打7 、8 下，其當下
    的行動是防衛等語。辯護人則為被告辯稱：本件除告訴人之
    指述外，沒有其他直接證據；告訴人是隔天才驗傷，且告訴
    人有戴安全帽，傷勢部分認為與當日發生之事無關；又被告
    不瞭解刑事案件程序，其於偵查中表示認罪，是因為其不知
    道如何表達自己意見等語。經查：
（一）告訴人於警詢中指稱：其當時行駛泰林路3 段往2 段方向
      ，當其行至泰林路2 段561 號前時，有一位女騎士（指陳
      珮凌）從對向車道轉過來，並欲將車輛停放在路邊停車格
      ，在她轉彎時因為從車陣中竄出，導致其受到驚嚇而尖叫
      ，其男友蘇鈺勝聽到尖叫後就將車輛停駛至路邊，其跟著
      蘇鈺勝將車輛停駛至路邊後，蘇鈺勝就問其發生什麼事，
      聽完其說的話後，就從其機車置物箱拿出球棒向陳珮凌走
      去，並向陳珮凌說是怎麼騎車的，陳珮凌的男友就走過來
      說其等直行車才應該要注意，其說直行車正常行駛哪會注
      意到陳珮凌從車陣中竄出，被告開始臉很臭並責怪其與蘇
      鈺勝，其看到被告的反應後就情緒失控，從蘇鈺勝手上搶
      過球棒，向被告砸去，蘇鈺勝看到其失控就開始試著將其
      與被告分離，當時係其先動手，以雙手持球棒攻擊對方正
      面，其攻擊對方後，對方有還手，是用拳頭攻擊其左嘴唇
      、下顎、脖子、右手臂及左肩，上開部位的傷勢，是與被
      告互毆後，被告所造成等語（參108 年度偵字第19594 號
      卷【下稱偵卷】第11至14頁）；於偵查中指稱：其於案發
      時地與陳珮凌及被告發生行車糾紛，球棒是其從車上拿出
      來，蘇鈺勝看到後就將球棒拿走，怕其直接過去打對方，
      案發當時其又從蘇鈺勝手中搶走球棒再攻擊對方，其朝被
      告正面毆打，被告用拳頭還手，打其嘴角、下顎、手肘，
      蘇鈺勝在中間將其等擋住等語（參偵卷第76頁），考量告
      訴人與被告於案發前素不相識，無事證足認彼此有恩怨仇
      隙或重大之債權債務糾紛，純因偶然機會與被告及陳珮凌
      發生行車糾紛，且對自身所犯之罪始終坦承不諱，衡情尚
      無全盤虛構事實以入人於罪之動機或必要，且其指述之內
      容，復與所提出之衛生福利部臺北醫院診斷證明書診斷欄
      記載之內容相符（參偵卷第79頁），並有案發時地持以對
      被告發動攻擊之球棒1 支扣案可憑，所為指述甚值採信屬
      實。而被告之辯護人於審理中泛稱告訴人所受挫傷與當日
      之事無關等詞，未見提出相關事證以供查核，難以否定前
      述診斷證明或告訴人指述之證據價值，自無足採。
（二）被告於案發當日經警詢問時明確供稱：她（指告訴人，下
      同）以球棒揮打其頭部、軀幹，其有用手去擋，過程中其
      有以手揮打對方反擊等語（參偵卷第16至17頁）；於108
      年10月7 日偵查中經檢察官訊問時雖供稱：她拿球棒打其
      頭部，其當時戴安全帽，其有用手部阻擋，其當時有用手
      揮開，印象中沒有用拳頭攻擊等語，而同次訊問期日經檢
      察官直接訊問是否承認傷害一節，其則對此明確認罪（參
      偵卷第76至77頁），考量被告於警詢及本院審理中均自述
      為高職肄業之教育程度，案發時尚未成年，但已滿18歲，
      未見遠離人群或極端缺乏社會常識、經驗之情事，對於「
      揮打」、「反擊」、「傷害」、「認罪」等非艱深難懂之
      一般字詞，當可清楚明白個別之語意，尤其經偵查機關追
      訴犯罪之際，應無對非事實輕率承認，而自招犯罪追訴風
      險之理，應屬當然，雖其於案發隔日再次接受警方詢問時
      ，提及遭對方持鋁棒朝頭部攻擊，其是正當防衛才揮手抵
      擋等語（參偵卷第21頁），但於時隔將近6 月之前述偵查
      中檢察官訊問時，猶坦承傷害犯行，且無一言提及防衛之
      語，在在彰顯其面對告訴人持球棒攻擊之行為，所為以手
      部揮打之舉動，自非基於防衛之目的而為，且姑不論被告
      為身材高壯、肢體氣力較為強健之年輕男性，面對手持球
      棒並揮動之女性，在互相衝突時是否落居下風，檢視告訴
      人經前述醫院醫師診斷之內容，所受傷勢散佈在唇部及左
      右手，而分別造成瘀腫、瘀青或挫傷，足以認定雙方衝突
      當下，被告應非單純徒手或持枕頭等物阻擋，實有揮動手
      部加以攻擊，方能致告訴人受有上開不同部位之傷勢，要
      屬當然。從而，辯護人所稱被告不清楚刑事程序，認罪係
      因不知如何表達意思，以及被告辯稱所為出於防衛等語，
      概難通過被告自身條件或前開事證、事理之檢視，亦無可
      採。
（三）至於證人陳珮凌於本院審理時證稱：當時從萬華要載枕頭
      、娃娃等東西回泰山，其騎電動腳踏車沒辦法載東西，是
      被告幫其拿東西回來，其要回家，樓下有停車位，路口已
      經紅燈，有汽車讓其，其就轉過去，有一台機車即時行駛
      過去，他好像有嚇到，其停好車後，他就直接拿著球棒過
      來說其會不會騎車，原本只有一位男生，後來有個女生衝
      過來拿起球棒就說不會講話對嗎，直接要拿起球棒打人，
      被告看到時就衝過來問怎麼了，女生就舉起球棒往被告頭
      部K 下去，被告用前臂擋，其不清楚打幾下，其急著用手
      機報警，其在馬路停車格上，他們當時打在裡面的人行道
      ，其有遠遠的看到他們在動作，被告雙手提著幫其拿的東
      西，所以用前臂壓制告訴人拿球棒的手，後來有去警局作
      筆錄，其沒有看到告訴人的傷勢，告訴人上唇無異狀，被
      告的手整個腫起來，其沒有看得很清楚被告有無反擊，其
      視線沒有看著被告與拿球棒的對方衝突全程，其與被告是
      男女朋友，迄今交往4 年等語（參本院卷附110 年10月19
      日審判筆錄），考量證人雖於本院審理中具結後證述，承
      擔不實證述時遭刑法偽證罪追訴之風險，常情而言固無扭
      曲事實而自招牢獄災禍之疑慮，然證人與被告有迄今長達
      4 年之感情交往關係，對於案發時地被告與告訴人間肢體
      衝突之過程，已由檢察官提起公訴並認定涉及傷害罪嫌，
      現實上證人於作證時可否毫不隱諱、直白證述雙方肢體衝
      突之原貌，難謂無疑，且依證人上開證述之內容，對於最
      關鍵之事實即被告遭受告訴人持球棒攻擊後，究竟有無揮
      手還擊一節，證人則以所在位置有別及忙於使用手機報警
      為由，而未全程目睹等詞帶過，是依證人所為此部分關鍵
      證詞，要難執為對被告有利之認定；而就證人所證關於案
      發後前往警局之際，未見告訴人上唇有何異狀之詞，衡酌
      本件事發（108 年4 月19日）而迄本院審理之日（110 年
      10月19日），兩者時隔2 年6 月之久，證人能否清楚記憶
      當日在警局內之個別人物或景象實況，客觀上甚為可疑，
      更何況證人此部分證述內容，與前述診斷證明書記載之診
      斷內容相違，難以執為認定告訴人與被告於肢體衝突過後
      ，告訴人未受傷勢之確切證據，無從採為對被告有利之認
      定。此外，證人蘇鈺勝於警詢之證述，雖曾提及被告與告
      訴人發生口角並扭打之詞（參偵卷第9 頁），但對彼此行
      為的內容與是否造成雙方受傷未有明確之說明，同樣難以
      採為對被告不利之事證；而證人陳珮凌於警詢時雖有述及
      告訴人拿球棒攻擊被告頭部，被告就用單手拿枕頭抵擋，
      想將對方球棒打掉等語（參偵卷第24頁），對照其於本院
      審理中證述未目睹衝突全程之內容，自難僅憑此部分之證
      述情節，遽認被告未有後續之揮手反擊行為，其理至明。
（四）綜上所述，對於案發時地因陳珮凌與告訴人發生行車糾紛
      ，被告及蘇鈺勝各自加入理論並發生口角爭執，而告訴人
      先持球棒揮擊被告，被告不甘遭受攻擊，旋即還手反擊，
      過程中被告及告訴人各自受有傷勢等情，已甚昭然而堪認
      定。被告及辯護人所為辯解，或卷附事證或事理相違，或
      乏確切事證以供佐憑，概難執為對被告有利之認定，概足
      採信。被告所為本件傷害犯行事證明確，自應依法論罪科
      刑。
二、原審參酌上情，經比較新舊法後，認被告所為，係犯108 年
    5 月31日生效施行之刑法第277 條第1 項之傷害罪，並審酌
    被告及告訴人應知在現代法治社會中，對於任何糾紛之解決
    ，當本諸理性、和平之手段與態度為之，其等竟捨此弗為，
    不知謹言慎行，尊重他人，僅因一時行車糾紛，即恣意出手
    傷害對方之身體，甚屬不該，惟念及被告犯後坦認犯行，態
    度尚非至劣，兼衡其犯罪之目的與情節（告訴人先出手傷人
    ）、行為所生之危險性（告訴人持用球棒之危險性較高）及
    其品性素行、智識程度、身心狀態、平日生活與經濟狀況、
    雙方所受傷勢等一切情狀，量處被告拘役30日並諭知易科罰
    金之折算標準（扣案之球棒部分，已因告訴人經本院判刑確
    定部分諭知沒收在案）等，核其認事用法皆無違誤，量刑亦
    屬妥當，應予維持，被告及其辯護人仍執前詞提起上訴，為
    無理由，自應於主文第1 項諭知駁回。
三、末查，被告未曾因故意犯罪受有期徒刑以上刑之宣告，此有
    臺灣高等法院被告前案紀錄表可查，其所為雖成立本件傷害
    犯行，但非最先出手攻擊之一方，實係對告訴人實行傷害犯
    行之反擊，故雖其犯後未能坦承犯行，然惡性並非極為重大
    ，堪認其經此偵、審程序及刑之宣告，當能知所警惕、而無
    觸犯相同或類似犯罪之虞，是本院認為前開對其宣告之刑，
    以暫不執行為適當，爰依刑法第74條第1 項第1 款之規定，
    於主文第2 項併予宣告緩刑2 年；又本院斟酌被告之犯罪情
    節，俾使其得以從中記取教訓，爰併依刑法第74條第2 項第
    5 款之規定，命其應向檢察官指定之政府機關、政府機構、
    行政法人、社區或其他符合公益目的之機構或團體提供40小
    時之義務勞務，復依刑法第93條第1 項第2 款規定，諭知於
    緩刑期間付保護管束，以啟自新。再被告應執行刑法第74條
    第2 項第5 款所定事項（即上述義務勞務），如有違反上開
    負擔，且情節重大者，檢察官得依刑法第75條之1 第1 項第
    4 款之規定，聲請法院撤銷緩刑之宣告，特予指明。
據上論斷，應依刑事訴訟法第455 條之1 第1 項、第3 項、第36
8 條、第364 條，刑法第74條第1 項第1 款、第2 項第5 款、第
93條第1 項第2 款，判決如主文。
本案經檢察官劉新耀提起公訴，由檢察官陳炎辰到庭執行職務。
中    華    民    國   110    年    11    月    2     日
          刑事第二十四庭  審判長法  官  潘長生
　
                                法  官  徐子涵
　
                                法  官  李俊彥
上列正本證明與原本無異。
不得上訴。
                                書記官  林慈恩
中    華    民    國   110    年    11    月    2     日
附錄本判決論罪法條：
中華民國刑法第277 條
傷害人之身體或健康者，處5 年以下有期徒刑、拘役或50萬元以
下罰金。
犯前項之罪，因而致人於死者，處無期徒刑或7 年以上有期徒刑
；致重傷者，處3 年以上10年以下有期徒刑。